---
title: "Estimativas de parâmetros de um modelo SAR a partir de métodos de otimização"
author: |
  | José H C Monteiro da Silva
  | **RA 117439**
  
date: "MI602 - 2s2020"
header-includes:
  - \usepackage{lineno}
  - \linenumbers
  - \usepackage{float}
  - \usepackage{amsmath}
  - \usepackage{setspace}\doublespacing
  - \hyphenpenalty = 10000

fontsize: 12pt
output: pdf_document
bibliography: biblio.bib
csl: AStatA.csl
---

\renewcommand{\figurename}{Figura}
\renewcommand{\tablename}{Tabela}

```{r setup, include=FALSE}
rm( list = ls( ) )
graphics.off( )
require( FRACTION ); require( numbers ); require( kableExtra )
require( dplyr ); require( knitr ); require( data.table )
require( ggplot2 ); require( sf ); require( rgdal ); require( rgeos )
require( matlib ); require( matrixcalc )

hook_chunk = knitr::knit_hooks$get('chunk')

knitr::knit_hooks$set(chunk = function(x, options) {
  regular_output = hook_chunk(x, options)
  # add latex commands if chunk option singlespacing is TRUE
  if (isTRUE(options$singlespacing)) 
    sprintf("\\singlespacing\n %s \n\\doublespacing", regular_output)
  else
    regular_output
})

knitr::opts_chunk$set( echo = TRUE, 
                       singlespacing = TRUE,
                       fig.pos = "!H")
```

# 1. Introdução

Este trabalho tem como objetivo estimar parâmetros de um modelo espacialmente autorregressivo (SAR) a partir do método de otimização de Newton-Rapshon. 

A estratégia metodológica será aplicada aos dados de monitoramento de tiroteios nos bairros do município do Rio de Janeiro coletadas pela plataforma **Fogo Cruzado**^[Para maiores detalhes, consultar [https://fogocruzado.org.br/](https://fogocruzado.org.br/)]. Esse monitoramento é feito a partir do registro de ocorrências de tiroteios pelos próprios moradores utilizando um aplicativo de celular desenvolvido pela plataforma.

Este trabalho apresenta mais 3 seções além desta introdução. Na segunda seção serão apresentados os métodos de análise dos dados, ou seja, a descrição do modelo SAR aplicado aos dados de monitoramento de tiroteios e a metodologia de estimação dos parâmetros do modelo. Na terceira seção, apresentam-se os resultados das estimativas de parâmetros e os mapas de ocorrências suavizados a partir das estimativas geradas. Na última seção são apresentadas as referências bibliográficas do trabalho.

# 2. Métodos

## 2.1 Modelo Espacialmente Autorregressivo (SAR)

Para o presente trabalho, considera-se um modelo SAR sem covariáveis, dado por (CITAR):

$$(1) \quad \quad \quad Y_i - \mu = \rho \sum_{j \in v(i)} (Y_j - \mu) + \epsilon_i, $$
onde,

* $Y_i$ é a contagem de tiroteios no bairro i;

* $\mu$ é a média de tiroteios do universo de dados dos bairros;

* $v(i)$ é o conjunto de índices adjacentes à localização $i$, mas sem o próprio $i$, ou à grosso-modo, é o conjunto de bairros vizinhos ao bairro i;

* $\rho$ é o parâmetro de autocorrelação espacial tal que $0 \leq \rho < 1$;

* $\epsilon_i$ é o erro atrelado à estimativa do bairro $i$ com distribuição normal com média 0 e variância $\sigma^2$, ou seja, $\epsilon \sim N(0,\sigma^2 I)$.

Passando a equação (1) para o formato matricial, tem-se que:

$$(2) \quad \quad \quad  Y - \mu \textbf{1} = \rho A (Y - \mu \textbf{1}) + \epsilon \textbf{1},$$
em que:

* $Y$ é o vetor $n$ x $1$ em que $n$ é o número de bairros e cada elemento do vetor é a contagem de tiroteios;

* $A$ é a matriz de adjacências construída de modo que $A_{ij} = 1$ caso o bairro $i$ seja adjacente ao bairro $j$ e $0$, caso contrário, e $A_{ii} = 0$. 

Rearranjando a equação (2), chega-se à equação (4).

$$(3) \quad \quad \quad  Y - \mu \textbf{1} - \rho A (Y - \mu \textbf{1}) = \epsilon \textbf{1}$$
$$(4) \quad \quad \quad  (Y - \mu \textbf{1})(I - \rho A) = \epsilon \textbf{1}$$

Por fim, isolando $Y$, tem-se:

$$(5) \quad \quad \quad  Y  = \mu \textbf{1} + (I - \rho A)^{-1}\epsilon \textbf{1},$$

assim, $Y$ segue uma distribuição normal multivariada com média dada pelo vetor $\mu \textbf{1}$ e desvio padrão $\sigma (I - \rho A)^{-1}$ :

$$(6) \quad \quad \quad  Y  \sim N(\mu \textbf{1}, \sigma^2 (I - \rho A)^{-2} ).$$

A partir da distribuição de $Y$, pode-se encontrar um estimador de máxima verossimilhança para os parâmetros $\mu$, $sigma^2$ e $\rho$, tal que:

$$(7) \quad \quad \quad  L(\mu,\rho, \sigma^2 ) = \frac{|\sigma^2(I - \rho A)^{-2}|^{-n/2}}{(2\pi)^{n/2}} \exp\Big[ -\frac{1}{2} (Y - \mu \textbf{1})^T (\sigma^2(I - \rho A)^{-2})^{-1} (Y - \mu \textbf{1})\Big],$$
dessa forma, pode-se estimar $\mu$, $\sigma^2$ e $\rho$ a partir da maximização do logarítimo da função de verossimilhança $L(\mu,\rho, \sigma^2 ) = \log(L(\mu,\rho, \sigma^2 )) = l(\mu,\rho, \sigma^2 )$, o que transforma o problema de estimação dos parâmetros em um problema de otimização. Para sua solução, pode-se lançar mão, por exemplo, do algoritmo de Newton-Rapshon, apresentado a seguir.

## 2.2 Método de Newton-Raphson

Partindo da função $l(\mu,\rho, \sigma^2 )$ definida anteriormente como o logarítimo da função de verossimilhança para o modelo SAR adotado para o problema, utiliza-se do Método de Newton-Raphson para a estimativa dos parâmetros $\hat{\mu},\hat{\sigma^2},\hat{\rho}$. O método consiste do uso da expansão de Taylor com o objetivo de aproximar raízes de funções, podendo-se adaptadas para estimar seus máximos e mínimos [@ludwig2020].

No caso de funções com mais de um parâmetro no domínio dos reais, são utilizados dos gradientes e da matriz Hessiana para delimitação dos passos de otimização. Para o exemplo do presente trabalho, definem-se:


* $p_k = (\mu_k,\sigma^2_k,\rho_k)^T$, vetor de parâmetros no passo $k$ do método de Newton-Raphson;

* $\nabla l(p)$, vetor gradiente do logarítimo da função de verossimilhança, dado por:

$$(8) \quad \quad \quad  \nabla l(\mu, \sigma^2,\rho ) = \begin{bmatrix} 
\frac{\partial l}{\partial \mu}\\ 
\frac{\partial l}{\partial \sigma^2} \\ 
\frac{\partial l}{\partial \rho} 
\end{bmatrix};$$

* $\textbf{H}_l(p)$, matriz Hessiana do logarítimo da função de verossimilhança, dada por:

$$(9) \quad \quad \quad \textbf{H}_{l(\mu, \sigma^2,\rho)} = \begin{bmatrix} 
\frac{\partial^2 l}{\partial \mu^2} & \frac{\partial^2 l}{\partial \mu \partial \sigma^2} & \frac{\partial^2 l}{\partial \mu \partial \rho}\\ \frac{\partial^2 l}{\partial \sigma^2 \partial \mu}  & \frac{\partial^2 l}{\partial (\sigma^2)^2} & \frac{\partial^2 l}{\partial \sigma^2 \partial \rho} \\  \frac{\partial^2 l}{\partial \rho \partial \mu} & \frac{\partial^2 l}{\partial \rho \partial \sigma^2} & \frac{\partial^2 l}{\partial \rho^2} 
\end{bmatrix}$$

Assim, partindo de um chute inicial dado por $k=0$, definido por $p_0 = (\mu_0, \sigma^2_0,\rho_0)^T$, define-se a aproximação para a estimativa desejada de $p_k$ a partir do seguinte passo:

$$(10) \quad \quad \quad p_k = p_{k-1} - \big[ \textbf{H}_l(p_{k-1})\big]^{-1} \nabla l(p_{k-1})$$
No presente exercício, utilizou-se da função *nlm (Non-Linear Minimization)* do *software* **R** para gerar as estimativas dos parâmetros desejados. Serão apresentados na seção a seguir os diferentes cenários escolhidos de partida $p_0$ e seus resultados de estimativas finais de modo a discutir a dificuldade de convergência e possíveis distorções que determinadas entradas podem gerar no método Newton-Raphson.

# 3. Resultados

## 3.1 Análise Descritiva

O mapa da Figura 1 apresenta a disposição espacial da contagem de tireoteios nos bairros do Rio de Janeiro. No período de análise, observou-se uma média de 9.52 tiroteios por bairro da cidade com desvio padrão de 15.03. O maior número de tiroteios no período foi registrado na Cidade de Deus com 101 registros, seguido do Complexo do Alemão com 86 e da Tijuca com 66. Por outro lado, 34 dos 159 bairros analisados não registraram tiroteios, dentre os quais a Gávea, a Lapa e São Conrado. Notadamente, os bairros da Zona Sul e região central da cidade são os que apresentam menores números de registros.

![Número de tiroteios registrados nos bairros do Rio de Janeiro no período analisado. Fonte: Plataforma Fogo Cruzado, 2020.](map1_desc.pdf)

## 3.2 Estratégia de otimização

A estimação dos parâmetros via método de Newton-Raphson envolve a definição dos chutes iniciais para  $\mu_0$, $\sigma_0$ e $rho_0$. Para gerar uma grande quantidade de amostras e testar a convergência do método para diferentes *inputs*, criaram-se 5 conjuntos de chutes iniciais, apresentados na Tabela 1. Manteve-se $\mu_0$ constante em 4 listas de chutes à exceção da lista 4 em que se criaram conjuntos com $\sigma_0$ e $\rho_0$ fixos e $\mu_0$ variando em passos de 5. O mesmo foi feito para a lista 5 no caso do desvio-padrão. Nas listas 1, 2 e 3 buscaram-se variações de $\rho_0$ desde 0.01 a 0.95 em passos de 0.01.

```{r tab1, echo = F, message = F}
data_scenarios <- 
  data.table(
    `cenario`  = c( 1:5 ),
    `mu_0`     = c( 9.52, 25, 50, '5-200', 10 ),
    `sigma_0`  = c( 15.03, 25, 2, 15.03, '5-200' ),
    `rho_0`    = c( '0.01-0.95', '0.01-0.95', '0.01-0.95', 
                    0.01, 0.01  ) 
    )

kable( data_scenarios, format = "latex", booktabs = TRUE, 
     caption = 'Critérios para criação de listas para chutes iniciais para estimação de parâmetros via Método de Newton-Raphson.',
     position = 'H',
     col.names = NULL ) %>% 
  kable_styling() %>%
  add_header_above(
    c("Lista", "$\\\\mu_0$", "$\\\\sigma_0$", "$\\\\rho_0$" ), 
                   align = "l", escape = FALSE)

```

Na Tabela 2 apresentm-se um conjunto de amostras de resultados obtidos a partir de 10 diferentes critérios de chute inicial. A base completa com as estimativas pode ser acessada em  

```{r tab2, echo = F, message = F}
data_results <- 
  data.table(
    `p0`  = c( '(9.52, 15.03, 0.01)', '(9.52, 15.03, 0.80)',
               '(25, 25, 0.04)', '(25, 25, 0.53)',
               '(50, 2, 0.18)', '(50, 2, 0.04)',
               '(50, 100, 0.01)', '(25, 100, 0.01)',
               '(10, 75, 0.01)', '(10, 5, 0.01)'
               ),
    `mu`     = c( 9.36, 9.75, 9.36, 11.02, 5.43, 9.36,
                  9.36, 11.05, 10.65, 9.36 ),
    `sigma`  = c( 14.96, 17.54, 14.96, 24.57, 15.82, 14.96,
                  14.96, 32.53, 19.45, 14.96),
    `rho`    = c( 0.012, 0.259, 0.012, 0.535, 0.162, 0.012,
                  0.012, 0.786, -0.313, 0.012),
    `iter`   = c( 19, 35, 34, 56, 76, 65, 41, 31, 29, 25 )
    )

kable( data_results, format = "latex", booktabs = TRUE, 
     caption = 'Resultados de estimativas dos parâmetros do modelo SAR via Método de Newton-Raphson.',
     position = 'H',
     col.names = NULL ) %>% 
  kable_styling() %>%
  add_header_above(
    c("$(\\\\mu_0$,$\\\\sigma_0$,$\\\\rho_0)$", 
      "$\\\\hat{\\\\mu}$", "$\\\\hat{\\\\sigma}$", 
      "$\\\\hat{\\\\rho}$", 'Iterações' ), 
    align = "l", escape = FALSE)

```
# Referências Bibliográficas 

<div id="refs"></div>

# Agradecimentos

Agradeço à colega Marília Gabriela Rocha pelo suporte durante a realização dessa atividade e, principalmente, pela paciência com as dúvidas elementares.

# Material para Replicação

Os códigos utilizados no presente trabalho encontram-se disponíveis no repositório do **github**: [https://github.com/josehcms/MI602_2s2020](https://github.com/josehcms/MI602_2s2020).